
---
title: "Analisis Data Project Kelompok 18 - Praktikum MPDW Pekan 9"
author: 
- "Farik Firsteadi Haristiyanto - G1401211015"
- "Dewi Kunthi Siswati Suryo - G1401211017"
- "Muhammad Luthfi Al Gifari - G1401211031"
- "Azzahra Adelia Putri - G1401211045"
date: "`r Sys.Date()`"
output: html_document
---

## Packages

```{r}
library(ggplot2)
library(tsibble)
library(tseries)
library(MASS)
library(forecast)
library(TSA)
library(TTR)
library(aTSA)
library(graphics)
library(rio)
```

## Input Data

### Import Data

Data yang di-import merupakan data harga saham perusahaan Microsoft sejak bulan Mei 2013 hingga April 2023.

```{r}
data <- import("https://raw.githubusercontent.com/Fhar1st/mpdw/main/Kelompok%2018/microsoft-stock-dataset-Monthly2.csv")
data
colnames(data) <- c("Y", "X")
str(data)
dim(data)

data.ts <- ts(data$X)
summary(data.ts)
```

## Eksplorasi Data

Sebelum masuk dalam tahap pemodelan, dilakukan eksplorasi data dengan plot deret waktu untuk melihat pola data.

### Plot Data Penuh

```{r}
#--PLOT TIME SERIES--#
plot.ts(data.ts, lty=1, xlab="waktu", ylab="Microsoft Stock Price", main="Plot Data Kurs")
```

Berdasarkan plot data deret waktu, terlihat bahwa data cenderung memiliki trend yang naik. Berdasarkan pola data, pembagian data latih dan data uji ditetapkan dengan proporsi 67%:33%.

### Plot Data Latih

Data kemudian dibagi menjadi data latih dan data uji. Pembagian kali ini dilakukan dengan proporsi / perbandingan, yaitu 80:40 karena pada titik pemotongan tersebut sebaran sedang berada pada kondisi stasioner.

```{r}
data.train <- data.ts[1:80]
train.ts<-ts(data.train)
plot.ts(train.ts, lty=1, xlab="waktu", ylab="Microsoft Stock Price", main="Plot Data Train")
```

Berdasarkan plot data deret waktu pada data latih, terlihat bahwa data cenderung memiliki trend yang naik dan cenderung tidak bergerak pada nilai tengah tertentu. Hal ini mengindikasikan bahwa data tidak stasioner dalam rataan.

### Plot Data Uji

```{r}
data.test <- data.ts[81:120]
test.ts<-ts(data.test)
plot.ts(test.ts, lty=1, xlab="waktu", ylab="Microsoft Stock Price", main="Plot Data Test")
```

## Uji Stasioneritas Data

### Plot ACF
```{r}
#--CEK KESTASIONERAN---#
acf(data.train, main="ACF", lag.max=80)
```

Berdasarkan plot ACF di atas, dapat dilihat bahwa plot *tails off slowly* mengikuti pola *sinus*.

### Uji ADF

```{r}
adf.test(data.train) 
#stasioner
```

$H_0$ : Data tidak stasioner dalam rataan

$H_1$ : Data stasioner dalam rataan

Berdasarkan uji ADF tersebut, didapat *p-value* sebesar 0.01 yang lebih kecil dari taraf nyata 5% sehingga tolak $H_0$ dan menandakan bahwa data stasioner dalam rataan.

### Plot Box-Cox

```{r}
index <- seq(1:80)
bc = boxcox(train.ts~index, lambda = seq(-1,0,by=0.1))
#Nilai Rounded Lambda
lambda <- bc$x[which.max(bc$y)]
lambda
#SK
bc$x[bc$y > max(bc$y) - 1/2 * qchisq(.95,1)]
```

Plot Boxcox menunjukkan nilai *rounded value* ($\lambda$) optimum sebesar **-0.6060606** dan pada selang kepercayaan 95% nilai memiliki batas bawah **-0.7676768** dan batas atas **-0.4343434**. Selang tersebut tidak memuat nilai satu sehingga belum dapat dikatakan bahwa data bangkitan stasioner dalam ragam.

## Penanganan Ketidakstasioneran Data

```{r}
train.diff<-diff(train.ts,differences = 1) 
plot.ts(train.diff, lty=1, xlab="waktu", ylab="Data Difference 1 Kurs", main="Plot Difference Kurs")
```

Berdasarkan plot data deret waktu, terlihat bahwa data sudah stasioner dalam rataan ditandai dengan data bergerak pada nilai tengah tertentu (tidak terdapat trend ataupun musiman pada data)

### Plot ACF

```{r}
acf(train.diff)
```

Berdasarkan plot tersebut, terlihat bahwa plot ACF cuts off pada lag ke 1. Hal ini menandakan data sudah stasioner dalam rataan dan ketidakstasioneran data telah berhasil tertangani. Akan tetapi plot acf arima (0,1,0) signifikan pada lag ke-7, sehingga sisaan tidak saling bebas. Kondisi ini akan diuji lebih lanjut dengan uji formal.

### Uji ADF

```{r}
tseries::adf.test(train.diff)
```

$H_0$ : Data tidak stasioner dalam rataan

$H_1$ : Data stasioner dalam rataan

Berdasarkan uji ADF tersebut, didapat *p-value* sebesar 0.01 yang lebih kecil dari taraf nyata 5% sehingga tolak $H_0$ atau data stasioner dalam rataan. Hal ini sesuai dengan hasil eksplorasi menggunakan plot time series dan plot ACF, sehingga dalam hal ini ketidakstasioneran data sudah berhasil ditangani dan dapat dilanjutkan ke pemodelan

## Spesifikasi Model

```{r}
#---SPESIFIKASI MODEL---#
par(mfrow = c(1,2))
acf(train.diff, main="ACF", lag.max=20) #ARIMA(0,1,1)
pacf(train.diff, main="PACF", lag.max=20) #ARIMA(1,1,0)
```

Berdasarkan plot tersebut, terlihat bahwa plot ACF cenderung *cuts off* pada lag ke-1, sehingga jika plot PACF dianggap *tails off*, maka model tentatifnya adalah ARIMA(0,1,1).


Berdasarkan plot tersebut, terlihat bahwa plot PACF cenderung *cuts off* pada lag ke-2, sehingga jika plot ACF dianggap *tails off*, maka model tentatifnya adalah ARIMA(1,1,0).

Jika baik plot ACF maupun plot PACF keduanya dianggap tails off, maka model yang terbentuk adalah ARIMA(1,1,1).

```{r}
eacf(train.diff) 
#ARIMA(0,1,1) #ARIMA(0,1,2) #ARIMA(1,1,1) #ARIMA(1,1,2)
#Terdapat 5 model tentatif
```

Menggunakan plot EACF, dapat diambil beberapa model dengan melihat ujung segitiga yang terbentuk, antara lain ARIMA(0,1,1), ARIMA(0,1,2), ARIMA(1,1,0), ARIMA(1,1,1), ARIMA(1,1,2).

### Pendugaan Parameter

Selanjutnya akan dilakukan pendugaan parameter kelima model ARIMA yang terbentuk sebelumnya. Pendugaan dilakukan dengan fungsi `Arima()` yang dilanjutkan dengan melihat nilai AIC pada ringkasan data dan melihat signifikansi parameter.

```{r}
#---PENDUGAAN PARAMETER MODEL---#
model1.data=Arima(train.diff, order=c(0,1,1),method="ML")
summary(model1.data) #AIC=454.41
lmtest::coeftest(model1.data) #seluruh parameter signifikan

model2.data=Arima(train.diff, order=c(0,1,2),method="ML") 
summary(model2.data) #AIC=450.31
lmtest::coeftest(model2.data) #seluruh parameter signifikan

model3.data=Arima(train.diff, order=c(1,1,0),method="ML") 
summary(model3.data) #AIC=477.77
lmtest::coeftest(model3.data) #seluruh parameter signifikan

model4.data=Arima(train.diff, order=c(1,1,1),method="ML") 
summary(model4.data) #AIC=449.78
lmtest::coeftest(model4.data) #seluruh parameter signifikan

model5.data=Arima(train.diff, order=c(1,1,2),method="ML") 
summary(model5.data) #AIC=451.71
lmtest::coeftest(model5.data) #hanya parameter ma1 yang signifikan

#model yang dipilih adalah model ke-4, yaitu ARIMA(1,1,1)
```

Berdasarkan pendugaan parameter di atas, nilai AIC terkecil dimiliki oleh model ke-4 yaitu model ARIMA(1,1,1) dengan  seluruh parameternya signifikan, sehingga model yang dipilih adalah model ARIMA(1,1,1).

### Analisis Sisaan

Model terbaik hasil identifikasi kemudian dicek asumsi sisaannya. Sisaan model ARIMA harus memenuhi asumsi normalitas, kebebasan, dan kehomogenan ragam. Diagnostik model dilakukan secara eksplorasi dan uji formal.

#### Eksplorasi Sisaan

```{r}
#Eksplorasi 
sisaan.data <- model4.data$residuals 
par(mfrow=c(2,2)) 
qqnorm(sisaan.data) 
qqline(sisaan.data, col = "blue", lwd = 2) 
plot(c(1:length(sisaan.data)),sisaan.data) 
acf(sisaan.data) 
pacf(sisaan.data) 
par(mfrow = c(1,1))
```

Berdasarkan plot kuantil-kuantil normal, secara eksplorasi ditunjukkan sisaan tidak menyebar normal ditandai dengan titik-titik yang tidak mengikuti kemiringan garis $45^{\circ}$. Kemudian dapat dilihat juga lebar pita sisaan yang cenderung sama menandakan bahwa sisaan memiliki ragam tidak homogen. Akan tetapi, plot ACF sisaan ARIMA(1,1,1) signifikan pada lag ke-4 & 7, sementara plot PACF sisaan ARIMA(1,1,1) signifikan pada lag ke-4, sehingga sisaan tidak saling bebas. Kondisi ini akan diuji lebih lanjut dengan uji formal.

#### Uji Formal

```{r}
#1) Sisaan Menyebar Normal
ks.test(sisaan.data,"pnorm") 
#tolak H0 > sisaan tidak menyebar normal
```

Selain dengan eksplorasi, asumsi tersebut dapat diuji menggunakan uji formal. Pada tahapan ini uji formal yang digunakan untuk normalitas adalah uji Kolmogorov-Smirnov (KS). Hipotesis pada uji KS adalah sebagai berikut.

$H_0$ : Sisaan menyebar normal

$H_1$ : Sisaan tidak menyebar normal

Berdasarkan uji KS tersebut, didapat *p-value* sebesar 3.318e-06 yang lebih kecil dari taraf nyata 5% sehingga tolak $H_0$ dan menandakan bahwa sisaan tidak menyebar normal. Hal ini sesuai dengan hasil eksplorasi menggunakan plot kuantil-kuantil normal.

```{r}
#2) Sisaan saling bebas/tidak ada autokorelasi
Box.test(sisaan.data, type = "Ljung") 
#tak tolak H0 > sisaan saling bebas
```

Selanjutnya akan dilakukan uji formal untuk kebebasan sisaan menggunakan uji Ljung-Box. Hipotesis yang digunakan adalah sebagai berikut.

$H_0$ : Sisaan saling bebas

$H_1$ : Sisaan tidak tidak saling bebas

Berdasarkan uji Ljung-Box tersebut, didapat *p-value* sebesar 0.849 yang lebih besar dari taraf nyata 5% sehingga tak tolak $H_0$ dan menandakan bahwa sisaan saling bebas.

```{r}
#3) Sisaan homogen
Box.test((sisaan.data)^2, type = "Ljung") 
#tak tolak H0 > sisaan homogen
```

Hipotesis yang digunakan untuk uji kehomogenan ragam adalah sebagai berikut.

$H_0$ : Ragam sisaan homogen

$H_1$ : Ragam sisaan tidak homogen

Berdasarkan uji Ljung-Box terhadap sisaan kuadrat tersebut, didapat *p-value* sebesar 0.9788 yang lebih besar dari taraf nyata 5% sehingga tak tolak $H_0$ dan menandakan bahwa ragam sisaan homogen.

```{r}
#4) Nilai tengah sisaan sama dengan nol
t.test(sisaan.data, mu = 0, conf.level = 0.95) 
#tak tolak h0 > nilai tengah sisaan sama dengan 0
```

Terakhir, dengan uji-t, akan dicek apakah nilai tengah sisaan sama dengan nol. Hipotesis yang diujikan sebagai berikut.

$H_0$ : nilai tengah sisaan sama dengan 0

$H_1$ : nilai tengah sisaan tidak sama dengan 0

Berdasarkan uji-t tersebut, didapat *p-value* sebesar 0.2224 yang lebih besar dari taraf nyata 5% sehingga tak tolak $H_0$ dan menandakan bahwa nilai tengah sisaan sama dengan nol.

### Overfitting

Tahapan selanjutnya adalah *overfitting* dilakukan dengan menaikkan orde AR(p) dan MA(q) dari model ARIMA(1,1,1) untuk melihat apakah terdapat model lain yang lebih baik dari model saat ini. Kandidat model *overfitting* adalah ARIMA(2,1,1) dan ARIMA(1,1,2).

```{r}
#---OVERFITTING---#
model4a.data=Arima(data.train, order=c(2,1,1),method="ML")
summary(model4a.data) #455.85
lmtest::coeftest(model4a.data) #seluruh parameter signifikan

model4b.data=Arima(data.train, order=c(1,1,2),method="ML")
summary(model4b.data) #463
lmtest::coeftest(model4b.data) #hanya signifikan pada parameter ma2

#model yang dipilih adalah model awal, yaitu ARIMA(1,1,1)
```

Berdasarkan kedua model hasil *overfitting* di atas, model ARIMA(2,1,1) dan ARIMA(1,1,2) memiliki AIC yang lebih besar dibandingkan dengan model ARIMA(1,1,1), selain itu parameter khususnya pada model ARIMA(1,1,2) tidak seluruhnya signifikan. Oleh karena itu, model ARIMA(1,1,1) akan tetap digunakan untuk melakukan peramalan.

### Peramalan

Peramalan dilakukan menggunakan fungsi `forecast()` . Contoh peramalan berikut ini dilakukan untuk 40 bulan ke depan.

```{r}
#---FORECAST---#
ramalan <- forecast::forecast(model4.data, h = 40) 
ramalan
data.ramalan <- ramalan$mean
plot(ramalan)
```

Berdasarkan hasil plot ramalan di atas, dapat dilihat bahwa ramalan ARIMA(1,1,1) cenderung stabil hingga akhir periode. Selanjutnya, dapat dicari nilai akurasi antara hasil ramalan dengan data uji sebagai berikut.

```{r}
pt_1 <- train.ts[80] #nilai akhir data latih
hasil.forc.Diff <- data.ramalan
hasil <- diffinv(hasil.forc.Diff, differences = 1) + pt_1
#hasil sama hasilnya dengan: cumsum(c(pt_1,hasil.forc.Diff))
ts.plot(train.ts,hasil)
```

```{r}
perbandingan.da<-matrix(data=c(head(test.ts, n=40), hasil[-1]),
                     nrow = 40, ncol = 2)
colnames(perbandingan.da)<-c("Aktual","Hasil Forecast")
perbandingan.da
accuracy(ts(hasil[-1]), head(test.ts,n=40))
```

